臺灣新竹地方法院刑事判決　　　　　　　 93年度易字第376號
公　訴　人　臺灣新竹地方法院檢察署檢察官
被　　　告　丙○○　男　38歲.
右列被告因違反動產擔保交易法案件，經檢察官聲請簡易判決處
刑（九十三年度偵字第二一二一號），本院認為不宜以簡易判決
處刑，經改依通常程序審理，判決如左：
    主  文
丙○○動產擔保交易之債務人，意圖不法之利益，將標的物出質
，致生損害於債權人處拘役肆拾日，如易科罰金，以參佰元折算
壹日。緩刑貳年。
    事  實
丙○○於民國九十二年八月一日，以動產擔保交易附條件買賣之
方式，向和潤企業股份有限公司（按以下稱和潤公司）購買車牌
號碼Ｑ九─七一Ｏ一號自小客車一輛（下稱系爭車輛），雙方約
定分期付款總金額為新臺幣（下同）五十二萬元，分四十八期給
付，以每月為一期，每期應給付一萬二千四百五十二元，標的物
存放地點為新竹市○區○○街二十二號，在價金未付清之前，標
的物所有權仍屬於告訴人所有，買受人僅得依約占有使用，不得
任意遷移或為其他處分。詎丙○○在取得標的物占有後，僅給付
分期付款二期後，即於九十二年十一月一日起拒不付款，並意圖
為自己不法之利益，於九十二年八月十四日將系爭車輛以十萬元
之代價，遷移並出質設於苗栗縣頭份鎮○○路七六四號之台銀當
鋪，其後再陸續借、還款，至九十三年十二月八日為止猶積欠台
銀當鋪十五萬元，系爭車輛並因未於九十三年八月起繼續給付利
息而於同年十二月八日流當，致生損害於和潤公司。
    理  由
甲、認定犯罪構成要件事實所憑之證據及其認定之理由：
  壹、證據：
    一、被告於警訊（參見偵查卷第四頁至第五頁）及本院審理
        時（參見本院九十三年十一月二十五日及九十四年一月
        十九日審理筆錄）之自白。
    二、告訴代理人乙○○、林柏鑫之指訴。
    三、和潤公司刑事告訴狀、動產擔保附條件買賣契約書、動
        產擔保交易附條件買賣設定登記申請書、客戶繳款明細
        表、和潤公司訪視報告書、車籍作業系統─查詢認可資
        料、當票影本、本院刑事庭公務通知、查詢電話紀錄表
        各一份。
  貳、認定之理由：
    一、訊據被告丙○○自白上開犯罪事實，核與其餘證據相符
        ，堪信該自白與事實相符。
        而被告明知系爭車輛僅給付二期分期付款，尚積欠和潤
        公司高達四十六期之分期付款未繳納，並未真正取得系
        爭車輛所有權，猶於購車不到一月後即以十萬元之代價
        典當予台銀當舖，且事後均未與和潤公司聯繫商談還款
        事宜，致和潤公司遍尋無著，其具備為自己不法利益之
        意圖甚為明顯。
    二、被告雖辯稱：當初在買車子時，有關動產擔保交易法的
        規定，我都不知道，汽車公司並沒有告訴我不能遷移或
        典當，我不知道這構成犯罪，以為只是民事的問題；買
        車子繳了二個月後財務無法週轉，也失業，所以將車子
        以十五萬元抵押在當舖，每個月有繳息，但不正常，我
        已經很努力要把車子留下來，最後沒有辦法，才讓車子
        流當等語。
        查據證人甲○○到庭證稱：與被告簽訂契約當時，我沒
        有明確告訴被告車子不能拿去典當，我只有跟被告說貸
        期間車子不能賣也不能過戶；據我所知，三期以上沒有
        繳錢就有刑事責任等語甚詳（參見本院九十三年十一月
        二十五日審判筆錄），核與被告前開所辯相符，尚堪採
        信。而被告既非具備法律專業知識之人，和潤公司業務
        員在辦理動產擔保附條件買賣契約相關事宜時亦未明確
        告知被告不能典當；動產擔保交易法本質上亦屬行政刑
        法性質之法律，一般人自較無不法之認識，被告辯稱其
        不知典當行為構成犯罪，尚與常情相符。
        再者，被告自九十二年八月十四日向台銀當舖典當系爭
        車輛後，至九十三年七月間為止，共計一年期間，每月
        均對台銀當舖正常繳納四千元至九千六百元不等之利息
        ，此有本院刑事庭公務通知、查詢電話紀錄表一份在卷
        可稽，復為被告所自承，應可置信。果爾，苟被告惡意
        典當系爭車輛，當可於借得金錢之後一走了之，似勿庸
        再繼續向台銀當舖繳納前後共一年之利息，被告辯稱其
        不知上開典當行為係構成犯罪，尚堪採信。
        按不得因不知法律而免除刑事責任，但按其情節，得減
        輕其刑，刑法第十六條前段定有明文，本件被告縱如上
        所述確有不知法律規定之情形，惟依上開刑法規定亦不
        得因此而免除其刑事責任（容後再述）。
    三、本件事證明確，被告犯行，洵堪認定。
乙、適用法律：
  一、違反動產擔保交易法第三十八條：被告丙○○動產擔保交
      易之債務人，意圖不法之利益，將標的物遷移及出質，致
      生損害於債權人。
  二、吸收關係：又上開被告將標的物遷移之低度行為，應為出
      質之高度行為所吸收，應不另論罪。
丙、科刑審酌：
  壹、主刑部分：
    一、加重原因：無
    二、減輕原因：
        按欠缺不法認識在刑法學說上所持之理論計有故意理論
        及罪責理論，而至第二次世界大戰之後多數德國學者的
        通說均採罪責理論，亦即行為人主觀上欠缺不法意識而
        造成的禁止錯誤，僅影響罪責的程度，並不足以否定故
        意的存在，故仍然成立故意犯。另若禁止錯誤係可避免
        者，屬可避免的禁止錯誤，若係不可避免者，則屬不可
        避免的禁止錯誤（參見林山田著，刑法通論第三七二頁
        至第三七四頁）。
        次按，不得因不知法律而免除刑事責任，但按其情節，
        得減輕其刑，刑法第十六條前段定有明文，本件被告雖
        欠缺不法意識已如前所述，惟若被告於為該行為時有所
        懷疑，而未善盡查詢義務，向原承辦業務員或和潤公司
        詢問相關法律問題，自不得恣意地以不確定之自我判斷
        ，而為上開違法之行為，被告所為應屬可避免的禁止錯
        誤，依前開所述及刑法之規定，自僅得減輕其刑。
    三、另依刑法第五十七條，審酌被告下列事項。
      １、犯罪動機係因於貸款後失業。
      ２、犯罪目的係因生活需要支出。
      ３、犯罪時未受到任何刺激。
      ４、犯罪手段係典當系爭車輛，且確有向台銀當鋪正常繳
          息至九十三年七月，而僅未向和潤公司繳納每月之分
          期付款，手段尚非惡劣。
      ５、據被告稱其從事業務，每月收入約三萬餘元，生活狀
          況正常。
      ６、無前科紀錄，品行良好。
      ７、學歷為高中畢業，智識程度中等。
      ８、與被害人平日並不認識。
      ９、犯罪所產生之危險或損害不大。
      １０、犯罪後態度良好坦承犯行不諱，且與和潤公司達成
            和解，應已知所悔悟。
    四、科刑審酌情形：
      １、本件被告所犯動產擔保交易法第三十八條之罪名，其
          法定本刑為三年以下有期徒刑、拘役或科或併科六萬
          元以下之罰金（按原併科罰金六千元，經提高十倍）
          ，本件犯罪情節並非嚴重，亦非非常輕微，科處有期
          徒刑或罰金均不適當，而以科處拘役較為妥當。
      ２、查被告至目前為止尚積欠和潤公司五十六萬零三百四
          十元，此有和解書在卷可稽，另考量本罪名之本質係
          屬民事債務不履行之性質，非難性不高，爰以拘役五
          十五日為基本刑度。
      ３、又被告應依刑法第十六條減輕其刑，已如前所述，應
          酌予減輕拘役十日。
      ４、被告犯後態度良好坦承犯行，應再酌予減輕拘役五日
          。
      ５、結論：依上所述被告應受拘役四十日之宣告。
    五、易科罰金：被告主刑宣告部分符合刑法第四十一條第一
        項之規定，應依法諭知易科罰金之折算標準。
    六、緩刑：查被告前此未曾受有期徒刑以上刑之宣告，有臺
        灣高等法院被告全國前案紀錄表可稽，其在犯罪後已與
        被害人和潤公司成立民事和解，此有和解書一份在卷可
        憑，核與告訴代理人林柏鑫陳述情節相符，應堪採信，
        足見被告經本次罪刑之宣告後，已知所警惕而無再犯之
        虞，本院因認對其宣告刑，以暫不執行為適當，爰依刑
        法第七十四條第一款併諭知緩刑二年，以勵自新。
  貳、從刑部分：無。
據上論斷，應依上開法條及刑事訴訟法第二百九十九條第一項前
段；罰金罰鍰提高標準條例第一條前段、第二條，判決如主文。
本案經檢察官林李嘉到庭執行職務。
中　　華　　民　　國　　94　　年　　2　　月　　2 　　日
                  刑事第五庭    審判長法  官   陳健順
                                      法  官   楊惠芬
                                      法  官   李珮瑜
以上正本證明與原本無異。
如不服本判決，應於送達後10日內向本院提出上訴狀。
中　　華　　民　　國　　94　　年　　2　　月　　2 　　日
                                      書記官   張永榮
附錄論罪科刑法條：
動產擔保交易法第三十八條。
